臺灣高等法院刑事裁定
111年度毒抗字第347號
抗  告  人  
即  被  告  陳育豪


                    （現於法務部○○○○○○○○強制戒治中）
上列抗告人即被告因聲請施以強制戒治案件，不服臺灣臺北地方
法院111年度毒聲字第200號，中華民國111年3月30日裁定（聲請
案號：臺灣臺北地方檢察署111年度毒偵緝字第137號、111年度
聲戒字第11號），提起抗告，本院裁定如下：
    主  文
抗告駁回。                                              
    理  由
一、原裁定意旨略以：抗告人即被告甲○○（下稱抗告人）因施用
    第一級、第二級毒品案件，經原審法院以110年度毒聲字第2
    84號裁定令入勒戒處所執行觀察、勒戒，並於民國111年2月
    3日入法務部○○○○○○○○附設勒戒處所執行觀察、勒戒等情，
    有前開裁定、本院被告前案紀錄表可查。而抗告人經令入上
    開勒戒處所執行觀察、勒戒後，經該處所之醫療人員依據抗
    告人之前科紀錄與行為表現、臨床評估及社會穩定度等各項
    標準綜合判斷後，認抗告人有繼續施用毒品傾向乙情，有法
    務部○○○○○○○○111年3月7日新戒所衛字第11107002980號函附
    之有無繼續施用毒品傾向評估標準紀錄表暨證明書可稽。參
    酌上開「有無繼續施用毒品傾向評估標準紀錄表」及「有無
    繼續施用毒品傾向證明書」所示，本件評分結果為：前科紀
    錄與行為表現31分、臨床評估35分、社會穩定度5分，總分7
    1分，綜合判斷為「有繼續施用毒品傾向」，而上開評估係
    具專業知識、經驗人士，依據具體個案之臨床實務及客觀事
    證綜合判定，有其相當之專業依據及標準，且涉及專門醫學
    ，由形式上觀察，復無評估程序明顯不當等情事，法院宜予
    尊重，堪認抗告人經執行觀察、勒戒後，確有繼續施用毒品
    之傾向，檢察官聲請裁定令抗告人入戒治處所施以強制戒治
    ，核無不合，應予准許。爰依毒品危害防制條例第20條第2
    項，裁定抗告人令入戒治處所強制戒治，其期間為6個月以
    上，至無繼續強制戒治之必要為止，但最長不得逾1年等語
    。
二、抗告意旨略以：觀原裁定之認定，係以抗告人之前科紀錄與
    行為表現、臨床評估、社會穩定度綜合判斷據以認定，其中
    抗告人之前科紀錄佔總評分數之九成，倘以上標準認定，何
    有專業評斷之言。再按抗告人受觀察勒戒前，有正當之工作
    ，就將前科紀錄、行為表現及社會穩定度做為此次認定抗告
    人有繼續施用毒品傾向之依據，實無法苟同接受，況且以前
    科紀錄而言，抗告人所欠刑責，均已服刑完畢，歸還國家，
    倘若此次又依前科紀錄作為裁定強制戒治之依據，明顯違反
    憲法一事不二罰之法定界限原則，實有違憲法第8條保障人
    身自由所為限制，亦不符憲法罪刑相當原則，並牴觸憲法第
    23條比例原則。抗告人是否有繼續施用毒品傾向與強制戒治
    之實質效益及必要，實有待商榷，祈請明察。綜上所述，原
    裁定依據有違憲之虞，難認適法，為此提起抗告等語。
三、按觀察、勒戒後，檢察官或少年法院（地方法院少年法庭）
    依據勒戒處所之陳報，認受觀察、勒戒人有繼續施用毒品傾
    向者，檢察官應聲請法院裁定或由少年法院（地方法院少年
    法庭）裁定令入勒戒處所強制戒治，其期間為6個月以上，
    至無繼續強制戒治之必要為止，但最長不得逾1年，毒品危
    害防制條例第20條第2項後段定有明文。
四、經查：
  ㈠抗告人前因施用第一級、第二級毒品，經原審法院以110年度
    毒聲字第284號裁定送觀察、勒戒後，認有繼續施用毒品之
    傾向，有法務部○○○○○○○○111年3月7日新戒所衛字第1110700
    2980號函暨所附有無繼續施用毒品傾向證明書、有無繼續施
    用毒品傾向評估標準紀錄表在卷可稽，原審乃依檢察官之聲
    請，裁定令抗告人入戒治處所強制戒治。
  ㈡按有無繼續施用毒品傾向之評估標準，並非完全以受勒戒人
    勒戒後之結果為準，勒戒前之各種情況，仍應作為評估之依
    據。依勒戒處所評分說明手冊規定，係以前科紀錄與行為表
    現、臨床評估、社會穩定度三項合併計算分數，受觀察勒戒
    人入所後，經過2週時間的觀察、勒戒，由處所及醫療人員
    依據其各項紀錄、資料及觀察勒戒期間之行為表現，加以評
    分。在勒戒人入所4至6週後，可再做一次評估以做必要之評
    分修正。每一大項皆有靜態因子與動態因子。先以靜態因子
    分數評分，靜態因子分數總分在60分（含）以上為「有繼續
    施用毒品傾向」；60分以下，與動態因子分數相加，如果總
    分在60分（含）以上，為「有繼續施用毒品傾向」。是抗告
    人有無「繼續施用毒品傾向」，係依具體個案之臨床實務及
    相關事證等情綜合判定，有相當之專業依據及標準，且涉及
    專門醫學，又衡酌強制戒治之目的，係為協助施用毒品者戒
    斷毒品之心癮及身癮所為之一種保安處分類型，而該評估標
    準係適用於每一位受觀察、勒戒處分之人，具一致性、普遍
    性、客觀性，倘其評估由形式上觀察，無擅斷或濫權等明顯
    不當之情事，法院宜予尊重。
  ㈢查抗告人於執行觀察、勒戒期間，經法務部○○○○○○○○附設勒
    戒處所醫療人員評分結果，認：①前科紀錄與行為表現部分
    合計為31分（毒品犯罪相關司法紀錄「有，8筆」上限10分
    、首次毒品犯罪年齡為「20歲以下」計10分、其他犯罪相關
    紀錄「有，3筆」計6分、入所時尿液毒品檢驗為「一種毒品
    反應」計5分，上開4項靜態因子合計為31分；所內行為表現
    之動態因子為「無重度違規、無輕中度違規、無持續於所內
    抽菸」計0分）；②臨床評估部分合計為35分（多重毒品濫用
    為「有，種類：海洛因、安非他命」計10分、合法物質濫用
    為「無」計0分、使用方式為「有注射使用」計10分、使用
    年數「超過一年」計10分），上開4項靜態因子合計為30分
    ；精神疾病共病〈含反社會人格〉經評定為「無」計0分、臨
    床綜合評估〈含病識感、動機、態度、就醫意願〉評定為「偏
    重」計5分，上開2項動態因子合計為5分）；③社會穩定度部
    分合計為5分（工作為「全職工作：泥作工」計0分，家人藥
    物濫用為「無」計0分，上開2項靜態因子合計0分；入所後
    家人是否訪視為「無」計5分、出所後是否與家人同住為「
    是」計0分，上開2項動態因子合計5分）。以上①至③部分之
    總分合計為71分（靜態因子共計61分，動態因子共計10分）
    ，已在60分以上，而綜合判斷為「有繼續施用毒品傾向」等
    情，有上開法務部○○○○○○○○函附之該所附設勒戒處所有無繼
    續施用毒品傾向證明書及評估標準紀錄表在卷可憑，該綜合
    判斷之結果係由該所具相關專業知識經驗人士，依其本職學
    識，為上述各項評估所為之綜合判斷，核與前揭勒戒處所評
    分說明手冊之規定並無不合，所為之綜合評分係依抗告人在
    執行觀察、勒戒期間之個案臨床實務及具體事證，據以判定
    抗告人「有繼續施用毒品傾向」，洵屬有據，是原審依檢察
    官聲請，參酌前揭有無繼續施用毒品傾向證明書及評估標準
    紀錄表，裁定令抗告人入戒治處所施以強制戒治，自屬適法
    。
  ㈣抗告人雖以前開各詞抗告。然查：
  ⒈有無繼續施用毒品傾向評估標準各大項及細項之得分標準，
    係由法務部邀集衛生福利部及專家學者、相關機關研商所得
    ，並製有「有無繼續施用毒品傾向評估標準評分說明手冊」
    予以詳細規定，供專業醫師為客觀且一致之評估，已可避免
    摻雜個人好惡或流於恣意擅斷之情形。此等評估乃細分以「
    毒品犯罪相關司法紀錄」、「首次毒品犯罪年齡」、「其他
    犯罪相關紀錄」、「入所時尿液毒品檢驗」、「所內行為表
    現」、「物質使用行為」、「合法物質濫用」、「使用方式
    」、「使用年數」、「精神疾病共病（含反社會人格）」、
    「臨床綜合評估（含病識感、動機、態度、就醫意願）」、
    「工作」、「家庭」等靜態因子、動態因子綜合評估，包括
    抗告意旨所稱其受觀察勒戒前有正當之工作乙情，已經評估
    在內。又該評估標準紀錄表除詳列各項靜態因子、動態因子
    之細目外，並有各細目之配分、計算及上限，且各項目多出
    自不同之評分者，應可免於抽象、主觀之弊，並得通過科學
    檢驗之要求。是該評估標準紀錄表乃係該勒戒處所相關專業
    知識經驗人士於抗告人執行觀察、勒戒期間，各依其本職學
    識綜合上開各節評估，具有科學驗證而得出抗告人有繼續施
    用毒品傾向之結論，自形式上觀察，並無擅斷或濫權等明顯
    不當之情事，法院即宜予尊重其行政職權之行使及專業之判
    斷。是原裁定令抗告人進入戒治處所強制戒治，核屬適法有
    據。抗告意旨以前詞質疑該評估標準之可信性，要非可採。
  ⒉又施用毒品者具「病患性犯人」之特質，與一般犯罪人有異
    ，鑑於施用毒品者大多具有「成癮性」，為貫徹社會防制毒
    品之期盼，對施用毒品者，有施以「斷癮」之必要，故毒品
    危害防制條例規定乃就施用毒品行為，先為生理治療及心理
    復健之保安處遇，因而以令入勒戒處所觀察、勒戒方式，戒
    除其身癮，若仍無法戒除，有繼續施用毒品之傾向，再令入
    戒治處所施以強制戒治，以戒除其心癮，此乃針對受處分人
    將來之危險所為預防、矯治措施之保安處分，以達教化與治
    療之目的，可謂刑罰之補充制度，毒品危害防制條例本身所
    規定之觀察、勒戒及強制戒治等保安處分，雖限制受處分人
    之人身自由，卻有刑罰不可替代之教化治療作用，其目的及
    功能，與刑罰並不相同。且毒品危害防制條例第20條第2項
    係屬強制規定，只需觀察、勒戒後，經評定受觀察、勒戒人
    有繼續施用毒品傾向者，檢察官即應聲請法院裁定令入戒治
    處所施以強制戒治，別無例外。是以抗告人既有施用第一級
    、第二級毒品之事實，由原審裁定送勒戒處所執行觀察、勒
    戒後，並經評定「有繼續施用毒品傾向」，已如前述，自有
    依法施以強制戒治之必要。
  ㈤綜上所述，原審依憑該勒戒處所依個案之臨床實務及具體事
    證之綜合評分及判定抗告人為「有繼續施用毒品傾向」結果
    ，據以認定檢察官之聲請為正當，裁定抗告人令入戒治處所
    施以強制戒治，其期間為6個月以上，至無繼續強制戒治之
    必要為止，但最長不得逾1年，並無不合，抗告人執前詞抗
    告，為無理由，應予駁回。
五、據上論斷，應依刑事訴訟法第412條，裁定如主文。
中　　華　　民　　國　　111 　年　　4 　　月　　29　　日
                  刑事第十八庭  審判長法  官  何俏美
                                      法  官  陳海寧
                                      法  官  葉乃瑋
以上正本證明與原本無異。
不得再抗告。
                                      書記官  程欣怡
中　　華　　民　　國　　111 　年　　4 　　月　　29　　日